【裁判字號】    96,上,85
【裁判日期】    970318
【裁判案由】    返還土地
【裁判全文】
臺灣高等法院臺南分院民事判決  96年度上字第85號
上  訴  人  光利瀝青工業有限公司
法定代理人  丙○○
訴訟代理人  蕭世芳  律師
上  訴  人  乙○○
被 上 訴人  鴻石碎石有限公司
法定代理人  甲○○
訴訟代理人  何永福  律師
上列當事人間請求返還土地事件，上訴人對於中華民國96年1月
29日臺灣嘉義地方法院第一審判決（95年度訴字第121號）提起
上訴，本院於97年3月4日言詞辯論終結，判決如下：
    主  文
上訴駁回。
第二審訴訟費用由上訴人負擔。
    事實及理由
壹、被上訴人起訴主張：
一、坐落嘉義縣番路鄉○○○段73-3地號土地係被上訴人所有，
    惟上訴人光利瀝青工業有限公司（下稱光利公司）所有之如
    原判決附圖（下稱附圖）所示Ｂ部分面積68平方公尺鋼骨鐵
    皮辦公室、Ｃ部分面積67平方公尺鋼骨涼棚、Ｄ部分面積47
    平方公尺鐵皮屋、Ｅ部分面積64平方公尺鐵皮屋、Ｆ部分面
    積23平方公尺鐵皮屋，及上訴人乙○○所有之部分面積739
    平方公尺之香蕉園無權占有系爭土地，爰依民法第184條、
    第767條之法律關係請求擇一判決命上訴人拆除地上物及返
    還土地。
二、對上訴人抗辯之陳述：
(一)、對上訴人光利公司部分：
    被上訴人否認兩造間成立不定期使用借貸關係。而上訴人所
    提73嘉建局管執字第068號使用執照所載2棟建物之坐落基地
    係嘉義縣番路鄉○○○段59-2地號土地，與系爭土地無涉。
    又上訴人聲請訊問之蘇慶祿、張秀宜、吳森炎均不足證上訴
    人係有權占有。
(二)、對上訴人乙○○部分：
    上訴人未舉證其係有權占有。
三、於本院補稱：
(一)、依上訴人所提出之證物土地謄本（見被上訴人96年9月12日
    準備書狀證一）可知，在74年2月7日以前，系爭73之3地號
    土地之所有人為甲○○，尚非被上訴人，假設原審證人蘇慶
    祿所言屬實，在民國70或71年間同意上訴人填土之人為方彫
    義（見原審卷第89頁），並非甲○○，故方彫義並無權利同
    意丙○○填土，何況依蘇慶祿所言，當時方彫義亦表明「不
    能蓋房子或其他地上物」（見原審卷第88頁），故當時方彫
    義亦未同意丙○○在系爭土地上蓋房子或地上物。
(二)、甲○○從未同意上訴人在系爭土地上填土使用。
(三)、本件並無民法第796條之適用，理由如下：
、上訴人係在民國91年12月18日才取得同地段59之16地號土地
    （見被上訴人96年9月12日準備書狀證二即上訴人96年6月6
    日證物土地謄本），依上訴人所言，其在71、72年間即蓋有
    地上物，（見鈞院96年6月6日筆錄），是以上訴人在系爭土
    地建造地上物時，並非土地所有人，自與民法第796條「土
    地所有人建築房屋逾越疆界」之要件不符。
、被上訴人所有之系爭土地面積高達15288平方公尺，甲○○
    係在94年間，才知系爭土地遭上訴人無權占用，上訴人之訴
    訟代理人在鈞院96年6月6日開庭時，陳述：「蓋的時候不曉
    得有佔用鴻石公司土地」，可知，連上訴人都不知道其地上
    物有占用到被上訴人土地，被上訴人怎麼可能會知道？
、查上訴人在原審法院既未提出越界建築之攻擊方法，則依民
    事訴訟法第447條第1項之規定，在第二審法院即不得提出新
    攻擊方法。
(四)、上訴人所提出之嘉義縣政府73年使用執照（見被上訴人96年
    9月12日準備書狀證三，即上訴人96年6月6日準備書狀證物
    (二)），與本件所應拆除之地上物並不相干，此有下列證據可
    佐：
１、使用執照所載建物，係二樓廠房，本件應拆除之建物均係平
    房，此另有被上訴人在97年1月16日準備書(二)狀所檢呈之證
    物二照片二紙可稽。
２、使用執照所載建物面積，第一層辦公室與第一層準備室之面
    積各為114與13.77平方公尺，與本件應拆除之建物面積，沒
    有一棟與上述使用執照所載建物面積相符。
３、使用執照所載建物，係遠在59之2地號土地上，並非與被上
    訴人所有系爭73之3地號土地相鄰之59之16地號土地，上訴
    人提出使用執照，係故意用以魚目混珠。
三、並聲明：駁回上訴。
貳、上訴人光利公司則以下列情詞置辯：
(一)、系爭土地於民國83年間因土方流失成為窪地，上訴人光利公
    司為擴建廠房故向被上訴人法定代理人甲○○表明願自行出
    資填土以供廠房基地之用，並經甲○○同意，故兩造間就系
    爭土地有不定期使用借貸契約。系爭廠房目前仍結構完好而
    未達不堪使用程度，故使用借貸之目的尚未完畢，兩造間使
    用借貸契約仍存續。
(二)、若上訴人光利公司係無權占有系爭土地，為何被上訴人自83
    年起至95年3月止長達10餘年未向上訴人光利公司請求拆屋
    還地？
(三)、系爭廠房係坐落於訴外人掌石企業股份有限公司（下稱掌石
    公司）所有之嘉義縣番路鄉○○○段59-2地號土地，不知為
    何輾轉由被上訴人取得。
(四)、於本院補稱：
１、查系爭坐落嘉義縣番路鄉○○段73-3號原野地，係甲○○於
    民國70年10月5日分割取得，旋於民國74年2月15日買賣移轉
    登記與被上訴人所有；同段59-16號原野地分割前地號為同
    段59-2號，為訴外人蘇慶祿所有，於民國70年間，將分割後
    同段59-16號原野地部分出租上訴人光利公司興建廠房辦公
    室使用，進而於91年12月18日分割出59-16號地出賣上訴人
    光利公司，有後附土地謄本、嘉義縣政府建設局73年嘉建局
    管使字第068號使用執照可稽。被上訴人鴻石公司在疄地即
    系爭73-3號地採挖砂石，造成深達十餘公尺漥地，雨水旺季
    ，一片汪洋，水退後形成極深池塘，因未設圍籬及警語，成
    為附近喜水孩童之鬼門關險地。上訴人光利公司為防患於未
    然，復為光利公司廠房前之美觀，徵得當時系爭73-3號地實
    際管理人方彫義（議員、為當時系爭地所有人甲○○及鴻石
    公司之實際管理人）同意，自民國73年起陸續在系爭73-3號
    地填土使用；迨民國78年至87年間，被上訴人法定代理人甲
    ○○擬全面填土，而同意上訴人繼續填土使用。此觀：證人
    蘇慶祿證稱：「原告鴻石碎石有限公司的法代原來是方彫義
    ，後來才改為甲○○。」「當初原告鴻石碎石有限公司的法
    代方彫義有挖深該筆土地，以作為砂石原料，‧‧‧。」「
    深度大概有二層樓，約有六米以上‧‧‧。」「‧‧‧方彫
    義當時有跟丙○○說土可以填，但是不能蓋房子或其他地上
    物，‧‧‧。」「‧‧‧填了約10米寬的土地。」（見原審
    95 年11月20日言詞辯論蘇慶祿證人筆錄）灼然。參乎，斯
    時被上訴人鴻石公司對上訴人光利公司長年陸續填土使用，
    均無異詞，揆之常理，不難窺察曾經被上訴人鴻石公司同意
    ，始克填土。
２、被上訴人鴻石公司及前手甲○○，既於上訴人光利公司興建
    辦公室等時，未注意防患越界建築，容許上訴人跨越同段59
    -16號及37-3號地界建築，嗣後又同意上訴人光利公司在系
    爭37-3號地繼續填土使用，誠難謂被上訴人不知上訴人房屋
    越界建築於系爭73-3號地，依民法第796條規定：「土地所
    有人建築房屋逾越疆界者鄰地所有人如知其越界而不即提出
    異議，不得請其移去或變更其建築物。但得請求土地所有人
    以相當之價額，購買越界部分之土地。」規定，顯見被上訴
    人鴻石公司請求拆屋交還土地之乏理。
３、按「權利之行使，不得違反公共利益或以損害他人為主要目
    的。行使權利，履行義務，應依誠實及信用方法。」民法第
    148條定有明文。又「查權利之行使，是否以損害他人為主
    要目的，應就權利人因權利行使所能取得之利益，與他人及
    國家社會因其權利行使所受之損失，比較衡量以定之。倘其
    權利之行使，自己所得利益極少而他人及國家社會所受之損
    失甚大者，非不得視為以損害他人為主要目的，此乃權利社
    會化之基本內涵所必然之解釋。」「權利之行使，不得違反
    公共利益或以損害他人為目的，民法第148條第1項定有明文
    。原審以上訴人如取回系爭9平方公尺土地，需拆除被上訴
    人所有六層樓房中央部分，勢必影響大樓結構安全，上訴人
    取回該土地又難供建築，其為本件之請求，顯以損害他人為
    目的，有權利濫用之情形，爰為上訴人敗訴之判決，核無違
    背法令之情形。」（參照最高法院71年台上字第737號及86
    年台上字第1840號判例）。從而：
、被上訴人所有系爭73-3號地，與上訴人所有同段59-16號地
    ，互為毗疄，被上訴人已難謂不知上訴人在鄰地即同段59-1
    6號地興建辦公室及廠房時曾越界建築，竟未即提出異議，
    進而同意上訴人光利公司越界絡續在系爭73-3號地填土使用
    ，已如前述，竟俟上訴人光利公司為其填土後，即以無權占
    有為由，訴請拆屋還地，顯然違反民法第148條第2項「行使
    權利，應依誠實信用方法」之強制規定，為法所不許，顯無
    理由。
、被上訴人鴻石公司請求上訴人光利公司拆屋交還之系爭73-3
    號地如附圖Ｂ部分面積68平方公尺、Ｃ部分面積67平方公尺
    、Ｄ部分面積47平方公尺、Ｅ部分面積64平方公尺及Ｆ部分
    面積23平方公尺土地，總面積為269平方公尺（68＋67＋47
    ＋64＋23＝269㎡），依系爭73-3號地申報地價，每平方公
    尺256元計算，被上訴人鴻石公司請求返還土地僅值68,864
    元（256元×269＝68,864元）；倘依系爭73-3號地公告現值
    每平方公尺1,400元核算，被上訴人請求返還土地僅值376,6
    00元（1,400元×269＝376,600元）。惟系爭73-3號地如附
    圖Ｂ、Ｃ、Ｄ、Ｅ、Ｆ部分地上鋼骨鐵皮辦公室、鋼骨涼棚
    、鐵皮屋建材即值956,000元，拆除費用（包括運搬廢棄物
    ）456,000元，共計1,412,000元，有安泰土木加工業詹欽文
    估價單可考，足見被上訴人請求上訴人拆屋交還土地所得利
    益68,864元或376,600元，遠低於上訴人拆屋還地之損失1,4
    12,000元，揆之上開規定及判例，應足認定被上訴人鴻石公
    司請求  上訴人拆屋還地，以損害上訴人光利公司為目的，
    顯為權利之濫用，為法所不許即法律所不保護。況拆除系爭
    地上Ｂ、Ｃ部分房屋，無異將上訴人光利公司辦公室房屋拆
    除一部分，勢必影響整棟房屋結構安全及營運損失，損害之
    鉅，遠超過被上訴人收回系爭地所得利益，依上開規定及判
    例，猶見被上訴人請求本件返還土地之訴，實無理由。
(五)、並聲明：1.原審判決對上訴人光利瀝青工業有限公司不利部
    分廢棄。2.上開廢棄部分，被上訴人在第一審之訴駁回。
二、上訴人乙○○則以下列情詞置辯：
    系爭土地先前為八掌溪河川地而係無主物，伊於系爭土地種
    植香蕉已30多年，被上訴人並未反對，且伊於72年就系爭土
    地出資填土時，被上訴人亦未向伊主張其為所有人。並聲明
    ：1.原判決廢棄。2.被上訴人在第一審之訴駁回。
參、本院之判斷：
一、被上訴人主張嘉義縣番路鄉○○○段73-3地號土地為其所有
    ，上訴人光利公司所有之如附圖所示Ｂ部分面積68平方公尺
    鋼骨鐵皮辦公室、Ｃ部分面積67平方公尺鋼骨涼棚、Ｄ部分
    面積47平方公尺鐵皮屋、Ｅ部分面積64平方公尺鐵皮屋、Ｆ
    部分面積23平方公尺鐵皮屋；上訴人乙○○所有之如附圖所
    示Ｈ部分面積739平方公尺之香蕉園占有系爭土地。上開各
    情，有土地登記謄本附卷為憑，並經原審履勘現場而偕同嘉
    義縣竹崎地政事務所人員測量屬實，而有履勘筆錄、複丈成
    果圖、現場照片在卷為證，上訴人對此亦不爭執（原審卷第
    112頁及本院96年6月6日爭點整理參照），應認為真實。
二、被上訴人主張上訴人2人係無權占有，上訴人則分別以上開
    情詞置辯，故本件應審究者係上訴人2人是否為有權占有，
    爰分敘如下：
(一)、上訴人光利公司部份：
  １、依上訴人所提出之證物土地謄本（見被上訴人96年9月12
      日準備書狀證一）可知，在74年2月7日以前，系爭73之3
      地號土地之所有人為甲○○，尚非被上訴人，依上訴人所
      聲請訊問之證人蘇慶祿於原審證稱：被告（指光利公司）
      向伊之公司即掌石公司承租嘉義縣番路鄉○○○段59-2地
      號土地來設廠，伊曾向被告法定代理人丙○○指出上開59
      -2地號土地與原告所有之土地界線何在，原告所有之土地
      僅有一筆與上開59-2地號土地相鄰，相鄰原告所有土地之
      地號因時間久遠，已不復記憶。伊在系爭土地附近經營砂
      石廠即掌石公司。被告在系爭土地填土，原告先前之法定
      代理人方彫義大約於70或71年詢問伊系爭土地為何有人在
      填土，伊跟方彫義說係被告填的，伊就帶方彫義去找被告
      法定代理人丙○○，丙○○稱被告公司承租掌石公司土地
      上蓋有建物，該建物前方即為系爭土地，因系爭土地挖的
      很深，一來不好看，二來怕房子有危險，所以才填土，方
      彫義當時向丙○○表明，土可以填，但不能在系爭土地蓋
      房子或其他地上物，且若原告公司欲要回系爭土地，被告
      公司須即刻返還，丙○○亦應允等語（原審卷第86-88、
      89頁）。依證人蘇慶祿關於被上訴人同意填土之時點係約
      70年或71年及同意人係方彫義之證言，可認上訴人抗辯係
      於83年徵得被上訴人法定代理人甲○○同意而得無償使用
      系爭土地與證人蘇慶祿所供顯不相符，被上訴人復主張方
      彫義無權代表被上訴人同意上訴人光利公司填土，上訴人
      光利公司復未能舉證證明方彫義有權代表被上訴人同意上
      訴人光利公司填土，上訴人光利公司所辯自無可取。況依
      證人蘇慶祿證言亦僅證明方彫義應允上訴人光利公司得在
      系爭土地填土並未同意其得興建地上物，故上訴人光利公
      司辯稱兩造就如附圖所示Ｂ部分、Ｃ部分、Ｄ部分、Ｅ部
      分、Ｆ部分建物之占有系爭土地業成立使用借貸關係，已
      難採信。而上訴人另聲請訊問之證人張秀宜於原審證述：
      伊不認識甲○○，亦未與甲○○說過話等語及證人吳森炎
      於原審證稱：老闆丙○○叫伊去填土，伊不知為何丙○○
      得在系爭土地填土之原因等語，上開證詞均不足證明兩造
      間有使用借貸關係，上訴人光利公司既未就有權占有之有
      利於己之事實盡相當舉證責任，其抗辯自不可採。
  ２、所謂默示之意思表示，係指依表意人之舉動或其他情事，
      足以間接推知其效果意思者而言，若單純之沉默，則除有
      特別情事，依社會觀念可認為一定意思表示者外，不得謂
      為默示之意思表示。最高法院29年度上字第762號判例意
      旨得資參照。經查：縱認上訴人光利公司抗辯被上訴人10
      餘年來並未向伊表示其係無權占有一節屬實，惟依上開判
      例意旨可知單純沈默與默示之意思表示不同，所有人對無
      權占有人之使用未加異議，僅單純沈默而未為制止者，亦
      非默許其同意繼續使用，故上訴人光利公司執此一節抗辯
      其係有權占有云云，亦屬無由。
  ３、上訴人光利公司另抗辯系爭廠房係坐落訴外人掌石公司所
      有之嘉義縣番路鄉○○○段59-2地號土地，不知為何輾轉
      由被上訴人取得云云。惟查：卷附上訴人光利公司所提嘉
      義縣政府73嘉建局管執字第068號使用執照所載建物坐落
      基地為59-2地號土地與如附圖所示Ｂ部分、Ｃ部分、Ｄ部
      分、Ｅ部分、Ｆ部分建物係坐落同段73-3地號土地即系爭
      土地無涉，故此抗辯，亦無可採，被上訴人主張上訴人光
      利公司係無權占有，應堪採信。
  ４、上訴人係在91年12月18日才取得同地段59之16地號土地（
      見被上訴人96年9月12日準備書狀證二即上訴人96年6月6
      日證物土地謄本），依上訴人所言，其在71、72年間即蓋
      有地上物，（見本院96年6月6日筆錄），是以上訴人在系
      爭土地建造地上物時，並非土地所有人，自與民法第796
      條「土地所有人建築房屋逾越疆界」之要件不符。
  ５、上訴人所提出之嘉義縣政府73年使用執照（見被上訴人96
      年9月12日準備書狀證三，即上訴人96年6月6日準備書狀
      證物(二)），與本件所應拆除之地上物並不相干，此有下列
      證據可佐：
、使用執照所載建物，係二樓廠房，本件應拆除之建物均係平
    房，此另有被上訴人在97年1月16日準備書(二)狀所檢呈之證
    物二照片二紙可稽。
、使用執照所載建物面積，第一層辦公室與第一層準備室之面
    積各為114與13.77平方公尺，與本件應拆除之建物面積，沒
    有一棟與上述使用執照所載建物面積相符。
、使用執照所載建物，係位在59之2地號土地上，並非與被上
    訴人所有系爭73之3地號土地相鄰之59之16地號土地，上訴
    人提出使用執照，要與本案無涉。何況土地建築有無越界建
    築問題，未經測量前無以得知，乃常有之事。上訴人光利公
    司指被上訴人明知其越界建築而不即時提出異議上訴人光利
    公司，不得請求拆除云云，亦與事實不符。
６、又上訴人光利公司係無權佔用被上訴人土地，被上訴人請求
    返還土地，無所謂權利濫用問題。
７、上訴人聲請系爭土地請土地測量局重新測量，因上訴人在原
    審並未主張土地複丈成果圖有何錯誤，在準備程序終結前也
    沒有提出主張，上訴人係主張被上訴人同意土地給上訴人使
    用故無測量錯誤問題，無再請土地測量局重新測量之必要。
(二)、上訴人乙○○部份：
    上訴人乙○○並未舉證香蕉園占有系爭土地有何正當權源，
    故其抗辯，已難採信。又縱認被上訴人就其使用系爭土地並
    未為反對一節屬實，然單純沈默究與默示意思表示有別，除
    有特別情事外，尚不得逕認被上訴人業同意其使用系爭土地
    ，故應認上訴人乙○○為無權占有。
三、按所有人對於無權占有或侵奪其所有物者，得請求返還之。
    民法第767條前段定有明文。上訴人光利公司所有之如附圖
    所示Ｂ部分、Ｃ部分、Ｄ部分、Ｅ部分、Ｆ部分建物及上訴
    人乙○○所有之Ｈ部分之香蕉園係無權占有系爭土地，業如
    前述，故被上訴人依民法第767條前段規定之法律關係請求
    上訴人2人分別拆除上開地上物並返還系爭土地，為有理由
    ，應予准許。原審為被上訴人勝訴之判決，並依兩造之聲請
    酌定相當之擔保金額為准、免假執行之宣告，於法並無不合
    ；上訴人上訴意旨指摘原判決不當，求予廢棄改判為無理由
    ，應予駁回。另被上訴人以民法第184條、第767條請求擇一
    判決其勝訴，因民法第184條、第767條為不同請求權基礎而
    係相異之訴訟標的，即屬訴之選擇合併，本院以其中一訴訟
    標的判決被上訴人勝訴，即無庸再就另一訴訟標的為判斷，
    故本院既准被上訴人依民法第767條請求上訴人2人拆除地上
    物返還土地，即無須再就被上訴人另一請求權基礎即民法第
    184條為審酌。
肆、本件事實業臻明確，故兩造其餘攻擊、防禦方法及所提證據
    ，經審酌後認不影響本案判決結果，爰不逐一論述，附此敘
    明。
伍、據上論結，本件上訴為無理由，依民事訴訟法第449條第1項
    、第78條、第85條第1項前段，判決如主文。
中    華    民    國    97    年    3     月    18    日
                  民事第四庭    審判長法  官  王惠一
                                      法  官  王浦傑
                                      法  官  蘇重信
上為正本係照原本作成。
如對本判決上訴，須於判決送達後20日內向本院提出上訴狀，未
表明上訴理由者，應於上訴後20日內，向本院提出理由書（須附
繕本）。依法須繳納裁判費並應委任律師為訴訟代理人，始得上
訴。
中    華    民    國    97    年    3     月    18    日
                                      書記官  黃文生
【附記】
民事訴訟法第466條之1：
(1)對於第二審判決上訴，上訴人應委任律師為訴訟代理人。但上
  訴人或其法定代理人具有律師資格者，不在此限。
(2)上訴人之配偶、三親等內之血親、二親等內之姻親，或上訴人
  為法人、中央或地方機關時，其所屬專任人員具有律師資格並
  經法院認為適當者，亦得為第三審訴訟代理人。
民事訴訟法第466條之2：
  上訴人無資力委任訴訟代理人者，得依訴訟救助之規定，聲請
  第三審法院為之選任律師為其訴訟代理人。


司法院資訊處製作；財團法人民間司法改革基金會備份。
